---
title: "Trabajo Práctico Final  \nBiometría II - 2021"
author: "Matías Alemán, Milagros Azcueta, Manuel Fiz, Emilia Haberfeld, Diego Kafer, Ilan Shalom"
date: "21/10/2021"
output: pdf_document
editor_options: 
  chunk_output_type: console
---

```{r setup, include=FALSE}
knitr::opts_chunk$set(echo = TRUE)
```

# Introducción
Breve y con el único fin de dar el contexto necesario para entender el análisis) y objetivos

# Materiales y métodos
Mencionar, además del diseño experimental o de campo, el o los modelos estadísticos propuestos y la estrategia analítica.

# Resultados
Presentar gráficos y/o Tablas. Editar lo que sea necesario de formato para que el lector comprenda. Informar medias, magnitud del efecto, letras de significación cuando corresponda. Supuestos: salvo excepciones, sólo mencionarlos y mencionar su cumplimiento. Incluir decisiones metodológicas.

# Discusión o conclusión
Párrafo de discusión/conclusión.

# Bibliografía
Si corresponde

```{r}
#################################### SCRIPT ####################################

# Borrar objetos de la memoria
rm(list = ls()) 

################################################################################
####################### CARGA DE LIBRERIAS Y DATOS: ############################
################################################################################

library(readxl)    # datos de excel
library(reshape2)  # melt
library(pastecs)   # tapply
library(ggplot2)   # gráficos
library(ggeffects) # ggpredict (todavía no lo usamos)
library(dplyr)
library(geepack)   # modelado con geeglm
library(MuMIn)     # model.sel
library(glmmTMB)   # modelado con glmmTMB
library(car)       # Anova
library(emmeans)   # comparaciones


setwd("D:/Milagros Azcueta/Documents/GitHub/TP-FINAL-BIOME")
datos <- read_excel("datos.xlsx")
str(datos)
datos$SEMANA         <- as.factor(datos$SEMANA)
datos$ID             <- as.factor(datos$ID)
datos$ANT            <- as.factor(datos$ANT)
datos$PROB           <- as.factor(datos$PROB)
datos$TRATAMIENTO    <- as.factor(datos$TRATAMIENTO)
str(datos)
# Colmena no la vamos a incluir en el analisis porque esta explicada por Semana.

################################################################################
############################### DESCRIPTIVA ####################################
################################################################################

################## ENTRENAMIENTO:

# PASAMOS DATOS ENTRENAMIENTO A LONG:
wide_entr <- datos[,c(1,2,3,4,5,6,7,8,9)]
long_entr <- melt(wide_entr,
                id.vars = c("SEMANA", "ID", "ANT", "PROB", "TRATAMIENTO"),
                variable.name = "tiempo_entr",
                value.name = "rta")

# PROBABILIDAD DE EXITO SEGUN TRATAMIENTO Y TIEMPO:
prob_exito_entr <- round(tapply(long_entr$rta,list(long_entr$TRATAMIENTO,long_entr$tiempo_entr),mean),2)
prob_exito_entr
# Creamos un data frame en formato long con estos valores:
prob_exito_entr_long <- as.data.frame.table(prob_exito_entr)
colnames(prob_exito_entr_long) <- c("TRATAMIENTO","nro_ensayo","proporcion_exitos")

# Graficamente:
gp_entr <- ggplot(prob_exito_entr_long, aes(x=nro_ensayo, y=proporcion_exitos, 
                                        colour=TRATAMIENTO, group=TRATAMIENTO)) +
  geom_line(aes(linetype=TRATAMIENTO), size=.6) +
  geom_point(aes(shape=TRATAMIENTO),size=3) +
  labs(x="Número de ensayo",y="Proporción de éxitos",title="Curva de aprendizaje") +
  ylim(0,1) + theme_bw()
gp_entr


################## TESTEO:

# PASAMOS DATOS TEST A LONG:
wide_testeo <- datos[,c(1,2,3,4,5,10,11,12)]
long_testeo <- melt(wide_testeo,
                  id.vars = c("SEMANA", "ID", "ANT", "PROB", "TRATAMIENTO"),
                  variable.name = "tiempo_testeo",
                  value.name = "rta")

# PROBABILIDAD DE EXITO SEGUN TRATAMIENTO Y TIEMPO EN TESTEO:
prob_exito_testeo <- round(tapply(long_testeo$rta,list(long_testeo$TRATAMIENTO,long_testeo$tiempo_testeo), mean),2)
prob_exito_testeo
# Creamos un data frame en formato long con estos valores:
prob_exito_testeo_long <- as.data.frame.table(prob_exito_testeo)
colnames(prob_exito_testeo_long) <- c("TRATAMIENTO","tiempo_testeo","proporcion_exitos")
# Graficamente:
gp_testeo <- ggplot(prob_exito_testeo_long, aes(x=tiempo_testeo, y=proporcion_exitos,
                                              colour=TRATAMIENTO, group=TRATAMIENTO)) + 
  geom_line(aes(linetype=TRATAMIENTO), size=.6) +
  geom_point(aes(shape=TRATAMIENTO),size=3) +
  labs(x="Tiempo de testeo",y="Proporcion de exitos",
       title="Proporcion de éxitos en función del tiempo y el tratamiento") +
  ylim(0,1) + theme_bw()
gp_testeo


################## SEMANA COMO COVARIABLE:

prob_exito_semana <- round(tapply(long_testeo$rta,list(long_testeo$SEMANA,long_testeo$tiempo_testeo), mean),2)
prob_exito_semana
# Creamos un data frame en formato long con estos valores:
prob_exito_semana_long <- as.data.frame.table(prob_exito_semana)
colnames(prob_exito_semana_long) <- c("SEMANA","tiempo_testeo","proporcion_exitos")

# Graficamente:
gp_semana <- ggplot(prob_exito_semana_long, aes(x=tiempo_testeo, y=proporcion_exitos, colour=SEMANA,group=SEMANA)) +
  geom_line(aes(linetype=SEMANA), size=.6) +
  geom_point(aes(shape=SEMANA),size=3) +
  labs(x="Tiempo de testeo",y="Proporción de éxitos",title="Proporcion de éxitos en función del tiempo y la semana") +
  ylim(0,1) + theme_bw()
gp_semana

################################################################################
############################### MODELADO #######################################
################################################################################

################## PRIMERA PROPUESTA: MODELO MARGINAL (GEEGLM)

# Para geeglm, las filas del data frame tienen que estar ordenadas por paciente y por tiempo:
long_testeo <- arrange(long_testeo,ID)

# Notacion de matrices de covarianza en geeglm:
# Estructura simple: independence
# Simetria compuesta: exchangeable
# AR1: ar1
# Desestructurada: unstructured

### A) triple interaccion
m1 <- geeglm(formula=rta~ANT*PROB*tiempo_testeo+SEMANA,family=binomial,data=long_testeo,id=ID,
             corstr="independence")
anova(m1)
m2 <- geeglm(formula=rta~ANT*PROB*tiempo_testeo+SEMANA,family=binomial,data=long_testeo,id=ID,
             corstr="exchangeable")
anova(m2)
m3 <- geeglm(formula=rta~ANT*PROB*tiempo_testeo+SEMANA,family=binomial,data=long_testeo,id=ID,
             corstr="ar1")
anova(m3)
m4 <- geeglm(formula=rta~ANT*PROB*tiempo_testeo+SEMANA,family=binomial,data=long_testeo,id=ID,
             corstr="unstructured")
anova(m4)

### B) tratamiento*tiempo
m5 <- geeglm(formula=rta~TRATAMIENTO*tiempo_testeo+SEMANA,family=binomial,data=long_testeo,id=ID,
             corstr="independence")
anova(m5)
m6 <- geeglm(formula=rta~TRATAMIENTO*tiempo_testeo+SEMANA,family=binomial,data=long_testeo,id=ID,
             corstr="exchangeable")
anova(m6)
m7 <- geeglm(formula=rta~TRATAMIENTO*tiempo_testeo+SEMANA,family=binomial,data=long_testeo,id=ID,
             corstr="ar1")
anova(m7)
m8 <- geeglm(formula=rta~TRATAMIENTO*tiempo_testeo+SEMANA,family=binomial,data=long_testeo,id=ID,
             corstr="unstructured")
anova(m8)

## SELECCION DE MODELOS (en geeglm rankeamos por QIC):
model.sel(m1,m2,m3,m4,m5,m6,m7,m8, rank = QIC)

# Estructura simple: la sacamos porque no estariamos declarando dependencia de datos entre tiempos para una misma abeja.
# Simetria compuesta: decimos que para cada abeja hay una misma correlacion entre tiempos.
# AR1: la sacamos porque a pesar de tener la misma cantidad de parámetros que la de simetria compuesta, tiene un peor ajuste porque nuestros tiempos no son equidistantes como asume AR1, entonces el QIC es mayor.
# Desestructurada: la sacamos porque estima mas parametros, por eso el QIC da un poco mas alto.


################## SEGUNDA PROPUESTA: MODELO CONDICIONAL (GLMMTMB)

# Como elegimos simetria compuesta, probamos un modelo condicional:

# glmmTMB es bueno para mixtos y muchos niveles del aleatorio.
m9 <- glmmTMB(rta ~ TRATAMIENTO*tiempo_testeo + SEMANA + (1|ID), data=long_testeo, family="binomial")

################################################################################
########################### EVALUACIÓN DE SUPUESTOS ############################
################################################################################

## Parte fija:
library(DHARMa)
sim <- simulateResiduals(m9, n=1000)
plot(sim)

## Parte aleatoria:
e_aleat<-ranef(m9)%>%as.data.frame()%>%select(4:5)%>%`colnames<-`(c("ID","Bi"))
# QQPlot con estos residuos:
qqPlot(e_aleat$Bi,main="QQ Plot residuos VE aleatoria")
# Prueba de shapiro:
shapiro.test(e_aleat$Bi)

# NO HAY EVIDENCIAS PARA RECHAZAR SUPUESTOS DE LA PARTE FIJA NI ALEATORIA.

################################################################################
########################## ESTIMACIÓN E INFERENCIA #############################
################################################################################

Anova(m9) # Semana e interaccion significativas
summary(m9)

################################################################################
############################### COMPARACIONES ##################################
################################################################################

# Seteamos el emmeans:
options(emmeans= list(emmeans = list(infer = c(TRUE, TRUE)),
                      contrast = list(infer = c(TRUE, TRUE))))

##### PRIMERA PROPUESTA: BONFERRONI (TENEMOS COMPARACIONES A PRIORI Y BONFERRONI SE PUEDE PONER EN EL EMMEANS)

bonferroni<-emmeans(m9,~TRATAMIENTO*tiempo_testeo,type="response",
                contr=list("3hs_alto_pos"=c(1,0,0,-1,0,0,0,0,0,0,0,0), 
                     "3hs_bajo_neg"=c(0,1,-1,0,0,0,0,0,0,0,0,0), 
                     "24hs_alto_pos"=c(0,0,0,0,1,0,0,-1,0,0,0,0), 
                     "24hs_bajo_neg"=c(0,0,0,0,0,1,-1,0,0,0,0,0), 
                     "48hs_alto_pos"=c(0,0,0,0,0,0,0,0,1,0,0,-1), 
                     "48hs_bajo_neg"=c(0,0,0,0,0,0,0,0,0,1,-1,0)),
                adjust="bonferroni")

bonferroni # Nos da la probabilidad para cada grupo y las comparaciones (en odds ratio) porque lo seteamos en options más arriba en el código.
# No da nada significativo pero puede ser porque son muchas comparaciones para Bonferroni (multiplica los p-valores por 6 en este caso).
# Hicimos las comparaciones a mano y las cuentas están bien.

# Podemos graficar los IC y las flechas rojas para comparar.
plot(bonferroni, comparisons=T)
# No sabemos si está comparando bien porque el gráfico no está dividido en las 6 comparaciones.


##### SEGUNDA PROPUESTA: CONTRASTES ORTOGONALES (TENEMOS COMPARACIONES A PRIORI Y SEGÚN JOSÉ SI NO ACLARAMOS adjust="bonferroni" EMMEANS HACE ORTOGONALES. SEGÚN ADRIANA NO SE PUEDE HACER ORTOGONALES EN EMMEANS)

ortogonales<-emmeans(m9,~TRATAMIENTO*tiempo_testeo,type="response",
                contr=list("3hs_alto_pos"=c(1,0,0,-1,0,0,0,0,0,0,0,0), 
                     "3hs_bajo_neg"=c(0,1,-1,0,0,0,0,0,0,0,0,0), 
                     "24hs_alto_pos"=c(0,0,0,0,1,0,0,-1,0,0,0,0), 
                     "24hs_bajo_neg"=c(0,0,0,0,0,1,-1,0,0,0,0,0), 
                     "48hs_alto_pos"=c(0,0,0,0,0,0,0,0,1,0,0,-1), 
                     "48hs_bajo_neg"=c(0,0,0,0,0,0,0,0,0,1,-1,0)))

ortogonales # Dan significativas las comparaciones constante alto vs contraste positivo a las 24 hs y constante bajo vs contraste negativo a las 48 hs. El director de Mili dijo que hay forma de justificar esto :D

plot(ortogonales, comparisons=T) # Tira el mismo plot que para Bonferroni. Raro.


##### TERCERA PROPUESTA: EFECTOS SIMPLES (COMPARACIÓN DE TODOS LOS TRATAMIENTOS PARA CADA TIEMPO)

ef_simples<-emmeans(m9,pairwise~TRATAMIENTO|tiempo_testeo,type="response")

ef_simples # A las 3hs no da nada significativo. A las 24hs tampoco. A las 48hs dan significativas las comparaciones constante alto vs contraste negativo y contraste negativo vs contraste positivo. No nos interesan mucho esas comparaciones.

plot(ef_simples, comparisons=T) 


##### CUARTA PROPUESTA: TUKEY (TODOS CONTRA TODOS, NO NOS INTERESA EN REALIDAD PERO PARA PROBAR. SI DA ALGO SIGNIFICATIVO ACÁ ES PORQUE ESTAMOS HACIENDO MAL LOS OTROS CONTRASTES)

tukey<-emmeans(m9,pairwise~TRATAMIENTO*tiempo_testeo,type="response")

tukey # Dan significativas solo comparaciones entre tiempos y contraste negativo vs contraste positivo a las 48hs.

plot(tukey, comparisons=T) 

#*******************************************************************************
############################ SIN 3HS ###########################################
#*******************************************************************************

# Dado que 3hs no presenta diferencias, vamos a probar hacer el modelo sin los datos de las 3hs para ver si aumentamos la potencia y obtenemos nuevas comparaciones significativas. Esto es porque creíamos que a las 3hs había "ruido". Sin embargo, luego de una charla con el director de Mili llegamos a la conclusión de que la info a las 3hs sí nos interesa porque es para ver si hay memoria a corto término. Que dé NS es información.

# Eliminamos las columnas de 3hs
wide_testeo_sin3 <- datos[,c(1,2,3,4,5,11,12)]

# Pasamos a formato long la base de datos
long_testeo_sin3 <- melt(wide_testeo_sin3,
                  id.vars = c("SEMANA", "ID", "ANT", "PROB", "TRATAMIENTO"),
                  variable.name = "tiempo_testeo",
                  value.name = "rta")

# Modelamos los datos sin 3hs con el mismo modelo
m9_sin3 <- glmmTMB(rta ~ TRATAMIENTO*tiempo_testeo + SEMANA + (1|ID), data=long_testeo_sin3, family="binomial")

# Estimación e inferencia
Anova(m9_sin3) # La interacción tratamiento*tiempo no da significativa así que podemos evaluar los tratamientos y el tiempo por separado. El efecto del tiempo no dio significativo. El efecto de los tratamientos sí sio significativo.

######################### COMPARACIONES

#### Efectos principales para tratamientos

ef_ppales_trat_sin3<-emmeans(m9_sin3,pairwise~TRATAMIENTO,type="response")

ef_ppales_trat_sin3 # Da solo significativa la comparación de contraste negativo vs contraste positivo.

plot(ef_ppales_trat_sin3, comparisons=T)


#### Contrastes ortogonales

ortogonales_sin3<-emmeans(m9_sin3,~TRATAMIENTO*tiempo_testeo,type="response",
                contr=list("24hs_alto_pos"=c(1,0,0,-1,0,0,0,0), 
                     "24hs_bajo_neg"=c(0,1,-1,0,0,0,0,0), 
                     "48hs_alto_pos"=c(0,0,0,0,1,0,0,-1), 
                     "48hs_bajo_neg"=c(0,0,0,0,0,1,-1,0)))

ortogonales_sin3 # Dan significativas las comparaciones constante alto vs contraste positivo a las 24 hs y constante bajo vs contraste negativo a las 48 hs. Igual que cuando hacíamos comparaciones ortogonales conservando los datos de las 3hs.


#### Tukey

tukey_sin3<-emmeans(m9_sin3,pairwise~TRATAMIENTO*tiempo_testeo,type="link")

tukey_sin3 # Dan significativas solo las comparaciones contraste positivo 24 hs vs contraste negativo 48 hs y contraste negativo vs contraste positivo ambos a 48 hs.

plot(tukey_sin3, comparisons=T)


#### Efectos simples

ef_simples_sin3<-emmeans(m9_sin3,pairwise~TRATAMIENTO|tiempo_testeo,type="link")

ef_simples_sin3 # A las 24 hs no dan significativas las comparaciones y las 48 hs dan significativas las comparaciones constante alto vs contraste negativo y contraste negativo vs contraste positivo. Ninguna nos interesa mucho.


#**************************** EN CONCLUSIÓN ************************************

# Sacar los datos de 3hs no ayudó. En los contrastes ortogonales dieron significativas las mismas comparaciones que cuando dejábamos las 3hs. Hasta sucede que cuando dejamos las 3hs, los p-valores de las comparaciones son menores, lo que nos lleva a pensar que en realidad sacando las 3hs perdemos potencia porque eliminamos muchas observaciones y la disminución de parámetros estimados no llega a compensarlas. Entonces, decidimos quedarnos con los datos de las 3hs que encima nos aportan información de que a las 3hs (memoria a corto término) no hay diferencias significativas entre los grupos.

# Pensamos en quedarnos con los contrastes ortogonales (con los datos que incluyen las 3hs) porque son los contrastes que queríamos hacer a priori y los resultados podrían tener una explicación biológica. Habría que confirmar que la línea de los contrastes ortogonales está bien hecha.

# Son los contrastes que queríamos hacer porque en otros experimentos que hizo Mili observó que las abejas aprenden más en el tiempo si son alimentadas con mayor concentración de azúcar, hasta llegar a un techo (también hay un piso). Entonces, tiene sentido comparar a los grupos que fueron alimentados con la misma concentración de azúcar en el entrenamiento.

# Pensamos que la comparación constante alto vs contraste positivo a las 48 hs no está dando significativa porque el control (constante alto a las 48 hs) tiene probabilidad muy cercana a 0,5, lo que hace que su varianza sea enorme y haya menor potencia en la comparación.


################################################################################
############################### GRÁFICO FINAL ##################################
################################################################################


################################################################################
########################### VALIDACIÓN DEL MODELO ##############################
################################################################################

```

