---
title: "Trabajo Práctico Final  \nBiometría II - 2021"
author: "Matías Alemán, Milagros Azcueta, Manuel Fiz, Emilia Haberfeld, Diego Kafer, Ilan Shalom"
date: "21/10/2021"
output: pdf_document
editor_options: 
  chunk_output_type: console
---

```{r setup, include=FALSE}
knitr::opts_chunk$set(echo = TRUE)
```
```{r, include=FALSE}
# Borrar objetos de la memoria
rm(list = ls()) 

################################################################################
####################### CARGA DE LIBRERIAS Y DATOS: ############################
################################################################################
#install.packages('tinytex')
tinytex::install_tinytex()
library(readxl)    # datos de excel
library(reshape2)  # melt
library(pastecs)   # tapply
library(ggplot2)   # gráficos
library(ggeffects) # ggpredict (todavía no lo usamos)
library(dplyr)
library(geepack)   # modelado con geeglm
library(MuMIn)     # model.sel
library(glmmTMB)   # modelado con glmmTMB
library(car)       # Anova
library(emmeans)   # comparaciones
library(DHARMa)

setwd("C:/Users/hecto/Desktop/Ilán/Biome II/TP FINAL/TP-FINAL-BIOME")
datos <- read_excel("datos.xlsx")
str(datos)
datos$SEMANA         <- as.factor(datos$SEMANA)
datos$ID             <- as.factor(datos$ID)
datos$ANT            <- as.factor(datos$ANT)
datos$PROB           <- as.factor(datos$PROB)
datos$TRATAMIENTO    <- as.factor(datos$TRATAMIENTO)
str(datos)
# Colmena no la vamos a incluir en el analisis porque esta explicada por Semana.
```
# Introduccion
Los animales se encuentran constantemente tomando decisiones respecto a cuando alimentarse, aparearse, dormir, y demas acciones (1). A traves de aprendizajes y experiencias previas, son capaces de comparar dos o mas escenarios probables antes de realizar cualquier accion (2). La generacion de una expectativa respecto a dichos escenarios es un proceso que permite a los animales predecir la aparicion de estimulos (tanto aversivos como apetitivos) y de este modo, adaptar su comportamiento (3). Esta expectativa incide directamente en sus capacidades mnesicas, debido a que el aprendizaje depende de asociaciones entre claves externas y representaciones internas de dichas claves (4). Este proceso ha sido ampliamente estudiado en vertebrados, pero hay menos informacion disponible en invertebrados.
El objetivo de este trabajo es estudiar la modulacion de memorias a largo termino a partir de cambios en la expectativa de la recompensa. El modelo experimental es la abeja Apis mellifera y los experimentos fueron realizados en un contexto controlado dentro del laboratorio.

# Materiales y metodos
Abejas Apis mellifera fueron entrenadas bajo un condicionamiento clasico del reflejo de extension de proboscide (PER, por sus siglas en ingles) (5,6): se administra un odorante a la vez que se tocan las antenas con una gota de sacarosa. La abeja extiende su proboscide como reflejo de este estimulo, y en ese momento se la alimenta con una solucion azucarada. De este entrenamiento, recibieron 4 ensayos. Terminada la etapa de entrenamiento, se realizaron tres testeos donde se presento solo el odorante a 3, 24 y 48 hs posteriores al ultimo ensayo de entrenamiento.
Las abejas se dividieron en 4 grupos experimentales dependiendo de la sacarosa recibida en las antenas y en la probóoscide. Los grupos "constante alto" y "constante bajo" recibieron tanto en las antenas como en la proboscide azucar de concentracion 1,5 M y 0,5 M respectivamente. Por otro lado, los grupos "contraste positivo" y "contraste negativo" recibieron azucar de distinta concentracion en cada pieza sensorial: los animales del grupo contraste positivo recibieron sacarosa 0,5 M en las antenas y 1,5 M en su proboscide. Por otro lado, los animales del contraste negativo recibieron azucar 1,5 M en las antenas para luego ser alimentadas con sacarosa 0,5 M.

A continuacion se realizo una estadistica descriptiva exploratoria para observar la tendencia de los datos:

```{r,include=FALSE}
################################################################################
############################### DESCRIPTIVA ####################################
################################################################################

################## ENTRENAMIENTO:
# PASAMOS DATOS ENTRENAMIENTO A LONG:
wide_entr <- datos[,c(1,2,3,4,5,6,7,8,9)]
long_entr <- melt(wide_entr,
                id.vars = c("SEMANA", "ID", "ANT", "PROB", "TRATAMIENTO"),
                variable.name = "tiempo_entr",
                value.name = "rta")

# PROBABILIDAD DE EXITO SEGUN TRATAMIENTO Y TIEMPO:
prob_exito_entr <- round(tapply(long_entr$rta,list(long_entr$TRATAMIENTO,long_entr$tiempo_entr),mean),2)
prob_exito_entr

# Creamos un data frame en formato long con estos valores:
prob_exito_entr_long <- as.data.frame.table(prob_exito_entr)
colnames(prob_exito_entr_long) <- c("TRATAMIENTO","nro_ensayo","proporcion_exitos")

# Reordenamos los levels para la leyenda del grafico:
prob_exito_entr_long$TRATAMIENTO <- factor(prob_exito_entr_long$TRATAMIENTO, levels = c("contraste_pos","constante_alto", "constante_bajo","contraste_neg"))

# Graficamente:
gp_entr <- ggplot(prob_exito_entr_long, aes(x=nro_ensayo, y=proporcion_exitos, colour=TRATAMIENTO, group=TRATAMIENTO)) +
  geom_line(linetype=2) +
  geom_point(size=2,shape=c(15,16,16,15,15,16,16,15,15,16,16,15,15,16,16,15)) + 
  #shape puntos
  labs(x="Numero de ensayo",y="Proporcion de PER",title="Curva de aprendizaje") +
  ylim(0,1) + theme_classic() +
  scale_colour_manual(labels = c("Contraste positivo","Constante alto",
                                 "Constante bajo","Contraste negativo"),
                      values=c("#00b050","#70ad47","#ed7c31","#ff0000")) +
  labs(col="Tratamiento") +
  guides(color = guide_legend(override.aes=list(shape=c(15,15,16,16)))) #leyenda

################## TESTEO:
# PASAMOS DATOS TEST A LONG:
wide_testeo <- datos[,c(1,2,3,4,5,10,11,12)]
long_testeo <- melt(wide_testeo,
                  id.vars = c("SEMANA", "ID", "ANT", "PROB", "TRATAMIENTO"),
                  variable.name = "tiempo_testeo",
                  value.name = "rta")

# PROBABILIDAD DE EXITO SEGUN TRATAMIENTO Y TIEMPO EN TESTEO:
prob_exito_testeo <- round(tapply(long_testeo$rta,list(long_testeo$TRATAMIENTO,long_testeo$tiempo_testeo), mean),2)
prob_exito_testeo

# Creamos un data frame en formato long con estos valores:
prob_exito_testeo_long <- as.data.frame.table(prob_exito_testeo)
colnames(prob_exito_testeo_long) <- c("TRATAMIENTO","tiempo_testeo","proporcion_exitos")

# Cambiamos los nombres del tiempo de testeo:
prob_exito_testeo_long$tiempo_testeo <- with(prob_exito_testeo_long, factor(tiempo_testeo,levels = c("3hs","24hs","48hs"),labels = c("3","24","48")))

# Reordenamos los levels para la leyenda del grafico:
prob_exito_testeo_long$TRATAMIENTO <- factor(prob_exito_testeo_long$TRATAMIENTO, levels = c("contraste_pos","constante_alto", "constante_bajo","contraste_neg"))

# Graficamente:
gp_testeo <- ggplot(prob_exito_testeo_long,aes(x=tiempo_testeo, y=proporcion_exitos, colour=TRATAMIENTO,group=TRATAMIENTO)) +
  geom_line(linetype=2) +
  geom_point(size=2,shape=c(15,16,16,15,15,16,16,15,15,16,16,15)) + #shape puntos
  labs(x="Tiempo de evaluacion (hs)",y="Proporcion de PER",
       title="Descriptiva evaluacion") +
  ylim(0,1) + theme_classic() +
  scale_colour_manual(labels = c("Contraste positivo","Constante alto",
                                 "Constante bajo","Contraste negativo"),
                      values=c("#00b050","#70ad47","#ed7c31","#ff0000")) +
  guides(color = guide_legend(override.aes=list(shape=c(15,15,16,16)))) + #leyenda
  labs(col="Tratamiento")

################## EXPLORAMOS SEMANA COMO COVARIABLE:

prob_exito_semana <- round(tapply(long_testeo$rta,list(long_testeo$SEMANA,long_testeo$tiempo_testeo), mean),2)
prob_exito_semana
# Creamos un data frame en formato long con estos valores:
prob_exito_semana_long <- as.data.frame.table(prob_exito_semana)
colnames(prob_exito_semana_long) <- c("SEMANA","tiempo_testeo","proporcion_exitos")
# Cambiamos los nombres del tiempo de testeo:
prob_exito_semana_long$tiempo_testeo <- with(prob_exito_semana_long, factor(tiempo_testeo,levels = c("3hs","24hs","48hs"),labels = c("3","24","48")))

# Graficamente:
gp_semana <- ggplot(prob_exito_semana_long, aes(x=tiempo_testeo, y=proporcion_exitos, colour=SEMANA,group=SEMANA)) +
  geom_line(linetype=2) +
  geom_point(size=2) +
  labs(x="Tiempo de evaluacion (hs)",y="Proporcion de PER",title="Proporcion de PER en cada semana",col="Semana") +
  ylim(0,1) + theme_classic()
```

```{r}
gp_entr   # Grafico de perfiles de la etapa de entrenamiento
```
Proporciones de PER para cada tratamiento en cada ensayo de entrenamiento. En la etapa de entrenamiento, se observa que todos los animales parten de una respuesta nula al odorante en el ensayo 1. En los ensayos subsiguientes todos los grupos parecen alcanzar una proporción de PER asintótica alrededor del 60%, lo que se traduce en un buen aprendizaje de la asociación odorante-recompensa.
```{r}
gp_testeo # Grafico de perfiles de la etapa de evaluacion
```
Proporciones de PER para cada tratamiento en cada tiempo de evaluación. Respecto a la etapa de evaluación, a 3 hs los resultados parecen ser opuestos a la hipótesis (los grupos CONSTANTE BAJO y CONTRASTE NEGATIVO tienen respuestas más altas que CONSTANTE ALTO y CONTRASTE POSITIVO), pero luego, esta relación se revierte en las pruebas a 24 y 48 hs.
```{r}
gp_semana # Grafico de perfiles de la etapa de evaluacion por semana
```
Respecto a la proporcion de PER en cada tiempo de evaluacion en cada semana, se observa cierto grado de variabilidad en las respuestas. Resulta conveniente incluirla como variable explicatoria del modelo.

# Modelado
Como VR se midio la extension de la proboscide frente al olor (si-no). Al ser una variable dicotomica, la distribucion de probabilidades esperada es una Bernoulli. El diseño es de medidas repetidas ya que cada abeja fue medida 7 veces (4 ensayos de entrenamiento + 3 testeos). Se realizo estadistica descriptiva de la etapa de entrenamiento y un modelo estadistico para la etapa de evaluacion ya que el mayor interes del analisis esta depositado en las diferencias observables durante esta etapa. Como variables explicatorias se incluyeron:
VE1: Tiempo de testeo → cualitativa fija de 3 niveles (3, 24, 48 hs).
VE2: Tratamiento → cualitativa fija de 4 niveles (constante alto, constante bajo, contraste positivo, contraste negativo)
VE3: ID de abeja → cualitativa aleatoria de 132 niveles (abeja 1 a 132).
VE4: Semana de trabajo → cualitativa aleatoria de 7 niveles (semanas 1 a 7). Covariable.
Se implemento un modelo lineal generalizado condicional con la funcion glmmTMB de la librería glmmTMB. Se opto por un modelo condicional ya que se compararon modelos marginales con distintas matrices de correlacion y, a partir de un ranking de QIC (el cual compara modelos según su verosimilitud y cantidad de parametros estimados), el mas conveniente resulto ser un modelo marginal con matriz de simetria compuesta. Como los modelos condicionales tienen implicita una matriz de simetria compuesta y resultan mas familiares para su implementacion en R, se eligio esta opcion. 
Desde un punto de vista más teórico quisimos, en un principio, incluir a la variable “semana” como una de efectos aleatorios, dado que no presentamos preguntas o hipótesis puntuales acerca de las diferencias entre semanas. Sin embargo, al chequear los supuestos, el supuesto de normalidad de los residuos de la variable de efectos aleatorios “ID” no cumplía las expectativas.
Como solución a este problema decidimos probar incluir en el modelo la variable semana como una de efectos fijos. El modelo ahora incluye más parámetros y por lo tanto logra un mejor ajuste, resultando en predichos más precisos con nuestros datos. Es por esto que al chequear nuevamente los supuestos, se logra obtener una prueba satisfactoria de Shapiro-Wilk para los residuos de la variable de efectos aleatorios “ID”.

## Modelo teorico:
Escala del Predictor Lineal
logit(?) =  + i + j + *ij + Sk + Al(ij)(k)

```{r,include=FALSE}
################################################################################
############################### MODELADO #######################################
################################################################################

################## PRIMERA PROPUESTA: MODELO MARGINAL (GEEGLM)
# Para geeglm, las filas del data frame tienen que estar ordenadas por paciente y por tiempo:
long_testeo <- arrange(long_testeo,ID)

# Notacion de matrices de covarianza en geeglm:
# Estructura simple: independence
# Simetria compuesta: exchangeable
# AR1: ar1
# Desestructurada: unstructured

### Interaccion tratamiento*tiempo
m5 <- geeglm(formula=rta~TRATAMIENTO*tiempo_testeo+SEMANA,family=binomial,data=long_testeo,id=ID,
             corstr="independence")
anova(m5)
m6 <- geeglm(formula=rta~TRATAMIENTO*tiempo_testeo+SEMANA,family=binomial,data=long_testeo,id=ID,
             corstr="exchangeable")
anova(m6)
m7 <- geeglm(formula=rta~TRATAMIENTO*tiempo_testeo+SEMANA,family=binomial,data=long_testeo,id=ID,
             corstr="ar1")
anova(m7)
m8 <- geeglm(formula=rta~TRATAMIENTO*tiempo_testeo+SEMANA,family=binomial,data=long_testeo,id=ID,
             corstr="unstructured")
anova(m8)

## SELECCION DE MODELOS (en geeglm rankeamos por QIC):
model.sel(m5,m6,m7,m8, rank = QIC)

# Estructura simple: la sacamos porque no estariamos declarando dependencia de datos entre tiempos para una misma abeja.
# Simetria compuesta: decimos que para cada abeja hay una misma correlacion entre tiempos.
# AR1: la sacamos porque a pesar de tener la misma cantidad de parámetros que la de simetria compuesta, tiene un peor ajuste porque nuestros tiempos no son equidistantes como asume AR1, entonces el QIC es mayor.
# Desestructurada: la sacamos porque estima mas parametros, por eso el QIC da un poco mas alto.

################## SEGUNDA PROPUESTA: MODELO CONDICIONAL (GLMMTMB)

# Como elegimos simetria compuesta, probamos un modelo condicional:

# Semana como aleatoria:
m9 <- glmmTMB(rta ~ TRATAMIENTO*tiempo_testeo +  (1|SEMANA) + (1|ID), data=long_testeo, family="binomial")

# Semana como fija:
m10 <- glmmTMB(rta ~ TRATAMIENTO*tiempo_testeo + SEMANA + (1|ID), data=long_testeo, family="binomial")

################################################################################
########################### EVALUACIÓN DE SUPUESTOS ############################
################################################################################

# Supuestos m9:
## Parte fija:
sim_m9 <- simulateResiduals(m9, n=1000)
plot(sim_m9)

# Supuestos para variable aleatoria Semana:
Bi_semana <- unlist(ranef(m9))
Bi_semana <- Bi_semana[1:7]
# QQPlot con estos residuos:
car::qqPlot(Bi_semana)
# Prueba de shapiro:
shapiro.test(Bi_semana)

# Supuestos para variable aleatoria ID:
Bi_ID <- unlist(ranef(m9))
Bi_ID <- Bi_ID[8:139]
# QQPlot con estos residuos:
# QQPlot con estos residuos:
car::qqPlot(Bi_ID)
# Prueba de shapiro:
shapiro.test(Bi_ID)

# Supuestos m10:
## Parte fija:
sim_m10 <- simulateResiduals(m9, n=1000)
plot(sim_m10)

# Supuestos para variable aleatoria ID:
Bi_ID_10 <- unlist(ranef(m10))
car::qqPlot(Bi_ID_10)
shapiro.test(Bi_ID_10)

# PARA M10 (SEMANA FIJA) NO HAY EVIDENCIAS PARA RECHAZAR CUMPLIMIENTO DE SUPUESTOS DE LA PARTE FIJA NI ALEATORIA (ID).
# PARA M9 NO SE CUMPLE LA NORMALIDAD DE LA VARIABLE ALEATORIA ID.

AIC(m9,m10)
# Elegimos usar m10 porque mejora el AIC y se cumplen los supuestos.

################################################################################
########################## ESTIMACIÓN E INFERENCIA #############################
################################################################################
```

```{r}
m10 <- glmmTMB(rta ~ TRATAMIENTO*tiempo_testeo + SEMANA + (1|ID), data=long_testeo, family="binomial")   # Modelo seleccionado: semana como VE de efectos fijos

Anova(m10)   # Prueba de ANOVA

```
La interaccion tratamiento*tiempo resulta significativa. Por ende, no se pueden evaluar los efectos principales. 

## Contrastes a priori:
Se espera que el grupo contraste positivo aprenda la asociacion olor-azucar mas fuertemente que el constante alto, debido a un mayor estado motivacional gracias a la "sorpresa" recibida en la proboscide (azucar 1,5 M) en contraste con el azucar esperada que toco las antenas segundos antes (0,5 M). Caso opuesto, se espera que la proporcion de animales de contraste negativo que aprendan la asociacion sea menor que la proporcion de constante bajo, debido a un estado motivacional degradado por la "decepcion" de recibir azucar 0,5 M cuando esperaban 1,5 M.
El apareamiento de las comparaciones se realizó entre grupos con igual concentración de azucar en probóscide, dado que la ingesta de alimento, la recompensa, es lo que consolida la memoria.

```{r,include=FALSE}
################################################################################
############################### COMPARACIONES ##################################
################################################################################

# Seteamos el emmeans:
options(emmeans= list(emmeans = list(infer = c(TRUE, TRUE)),
                      contrast = list(infer = c(TRUE, TRUE))))


##### CONTRASTES ORTOGONALES (TENEMOS COMPARACIONES A PRIORI)

ortogonales<-emmeans(m10,~TRATAMIENTO*tiempo_testeo,type="response",
                contr=list("3hs_alto_pos"=c(1,0,0,-1,0,0,0,0,0,0,0,0), 
                     "3hs_bajo_neg"=c(0,1,-1,0,0,0,0,0,0,0,0,0), 
                     "24hs_alto_pos"=c(0,0,0,0,1,0,0,-1,0,0,0,0), 
                     "24hs_bajo_neg"=c(0,0,0,0,0,1,-1,0,0,0,0,0), 
                     "48hs_alto_pos"=c(0,0,0,0,0,0,0,0,1,0,0,-1), 
                     "48hs_bajo_neg"=c(0,0,0,0,0,0,0,0,0,1,-1,0)))
```
# Resultados
```{r}
ortogonales # Contrastes ortogonales
```
```{r,include=FALSE}
################################################################################
############################### GRÁFICO FINAL ##################################
################################################################################

res_modelo <- as.data.frame(ortogonales$emmeans)

# Cambiamos los nombres del tiempo de testeo:
res_modelo$tiempo_testeo <- with(res_modelo, factor(tiempo_testeo,
                                                    levels = c("3hs","24hs","48hs"),
                                                    labels = c("3","24","48")))
# Reordenamos los levels para la leyenda del grafico:
res_modelo$TRATAMIENTO <- factor(res_modelo$TRATAMIENTO,
                                 levels = c("contraste_pos","constante_alto",
                                            "constante_bajo","contraste_neg"))

# Graficamos:
gp_final <- ggplot(res_modelo,aes(x=tiempo_testeo,y=prob,group=TRATAMIENTO,color=TRATAMIENTO)) +  
  labs(x="Tiempo de evaluacion (hs)",y="Proporcion de PER",title="Estimaciones del modelo") +
  geom_errorbar(aes(ymin=(prob-res_modelo$SE),ymax=(prob+res_modelo$SE)),
                width=.2,color="lightgrey") +
  geom_line(linetype=2) +
  geom_point(size=2,shape=c(15,16,16,15,15,16,16,15,15,16,16,15)) + #shape puntos
  labs(col="Tratamiento") +
  theme_classic() +
  ylim(0,1) +
  scale_colour_manual(labels = c("Contraste positivo","Constante alto",
                                 "Constante bajo","Contraste negativo"),
                      values=c("#00b050","#70ad47","#ed7c31","#ff0000")) + #leyenda
  guides(color = guide_legend(override.aes=list(shape=c(15,15,16,16)))) +  #leyenda
  annotate(geom="text",x="24",y=1,label="*",color="#00b050",size=10) + #significancia
  annotate(geom="text",x="48",y=1,label="*",color="#ff0000",size=10)   #significancia
```
```{r}
gp_final  # Grafico final, medidas resumen del modelo
```
REDACTARSE UN EPIGRAFE PIOLA DE ESTO


# Discusion
En el primer tiempo de evaluación (3 hs) no se observaron diferencias significativas en los contrastes (p>0,05). 
A 24 hs se observaron diferencias significativas entre los grupos CONSTANTE ALTO y CONTRASTE POSITIVO. Se estima que la chance de extension de proboscide para el grupo CONTRASTE POSITIVO aumenta en promedio entre un 2,96% y un 84,2% respecto al grupo CONSTANTE ALTO, con un 95% de confianza (p<0,05). No se observaron diferencias significativas en la comparacion CONSTANTE BAJO vs CONTRASTE NEGATIVO a 24 hs (p>0,05). 
En la evaluacion a 48 hs, se observaron diferencias significativas entre los grupos CONSTANTE BAJO y CONTRASTE NEGATIVO. Se estima que la chance de extension de proboscide para el grupo CONTRASTE NEGATIVO disminuye en promedio entre un 21,4% y un 97,93% respecto al grupo CONSTANTE BAJO, con un 95% de confianza (p<0,05). No se observaron diferencias significativas en la comparacion CONSTANTE ALTO vs CONTRASTE POSITIVO a 48 hs (p>0,05), aunque la tendencia de las estimaciones coincide con lo observado a 24 hs.
# Discusión o conclusión
Debido a que la interaccion tratamiento*tiempo resultó significativa, se realizaron contrastes ortogonales teniendo en cuenta ambas variables. Si nos situamos en primer lugar en las comparaciones en t = 3 hs, se observa que ninguno de los dos contrastes propuestos mostro diferencias significativas. Lo que es mas curioso aun es que la tendencia de la respuesta parece ser opuesta a la esperada por los contrastes a priori: los grupos contraste negativo y constante bajo son aquellos que mayor proporcion de PER presentaron. Debido a que la memoria observada a las 3 hs posteriores de finalizado el ultimo ensayo de entrenamiento es una memoria de corto término, puede estar influida por diversos fenomenos ajenos al tratamiento aplicado. En particular, se propone que en este punto temporal hay un conflicto en relacion a la expresion de la memoria generada. Los animales de los grupos contraste negativo y constante bajo son los que menos azucar ingirieron (en terminos nutricionales), ya que siempre consumieron azucar de concentración 0,5 M. Por lo tanto, es muy probable que a 3 hs estos animales esten mas motivados que los otros dos grupos y que por ende, lo que parece ser una mayor retencion de la memoria (que solo es posible de observar a traves de la extensión de la proboscide, en este experimento) sea un reflejo de la motivacion de estos animales por seguir ingiriendo azucar. En contraste, las abejas de los grupos contraste positivo y constante alto habrian alcanzado un nivel de saciedad mas alto, respondiendo menos al estimulo (odorante). 
El dia siguiente al aprendizaje, se buscó estudiar la consolidación de memoria de largo termino en las abejas. Al hacer las comparaciones a t = 24 hs se observaron diferencias significativas entre los grupos constante alto y contraste positivo. Esto sugiere que un mismatch positivo entre lo que el animal capta con las antenas y lo que ingiere genera una consolidacion de memoria de largo termino mas robusta, la cual tiene un efecto directo en el comportamiento. Creemos que el animal al sensar con las antenas genera expectativas de lo que va a ingerir y es la sorpresa positiva que siente lo que generaria un estado motivacional que predispone a una mayor retención de la experiencia. Por otro lado al comparar constante bajo con contraste negativo no observamos diferencias significativas. Sin embargo se pudo observar una tendencia que encaja con lo teorizado a priori. Aquellos animales pertenecientes al grupo contraste negativo presentaron una menor proporción de PER que el grupo constante bajo. Esto sugiere que puede haber un efecto en la consolidacion de la memoria de largo termino por mismatch negativo. La abeja al sentir frustrada su expectativa le resta importancia a la experiencia y en consecuencia la memoria no perdura tanto en el tiempo. Es interesante haber observado que no solo es importante que haya contraste o mismatch para generar un efecto diferencial en el comportamiento, sino tambien la valencia del mismatch, siendo la valencia positiva una que genera un mayor efecto diferencial a las 24 hs.
48 hs luego de la etapa de aprendizaje se volvio a medir el PER, con el objetivo de analizar como se desarrollaba la memoria de largo termino en los distintos grupos. Contrariamente a lo observado a las 24 hs, no se observaron diferencias significativas entre los grupos constante alto y contraste positivo. Se puede deber a que el grupo contraste positivo habria llegado a un estado asintótico a las 24 hs mientras que el grupo constante positivo, con mayor margen, aumenta  respecto a las 24 hs, reduciendo asi la brecha entre los grupos a las 48 hs. Por otro lado, los grupos constante bajo y contraste negativo presentaron diferencias significativas. Se pudo observar que la sorpresa negativa que sufre el animal tiene un efecto fuerte en la retencion o evocacion de la memoria a las 48 hs. Si bien la memoria del grupo constante bajo decae en el tiempo, la memoria del grupo contraste negativo lo hace a un ritmo mayor. A diferencia de lo observado a las 24 hs, es la valencia negativa la que genera un mayor efecto diferencial. 

# Bibliografia
1. McFarland, D. J. Decision making in animals. Nature 269, 15–21 (1977).
2. Menzel, R. & Giurfa, M. Dimensions of Cognition in an Insect, the Honeybee. Behav. Cogn. Neurosci. Rev. 5, 24–40 (2006).
3. Gil, M., De Marco, R. J. & Menzel, R. Learning reward expectations in honeybees. Learn. Mem. 14, 491–6 (2007).
4. Rescorla, R. A. A Pavlovian analysis of goal-directed behavior. Am. Psychol. 42, 119–129 (1987).
5. Bitterman, M. E., Menzel, R., Fietz, A. & Schäfer, S. Classical conditioning of proboscis extension in honeybees (Apis mellifera). J. Comp. Psychol. 97, 107–119 (1983).
6. Takeda, K. Classical conditioned response in the honey bee. J. Insect Physiol. 6, 168–179 (1961).

